ACORDAO-COMPLETO-2471770

ACÓRDÃO 8675/2021 ATA 20/2021 - PRIMEIRA CÂMARA

VISTOS, relatados e discutidos estes autos de tomada de contas especial instaurada pela Secretaria Especial da Cultura devido à omissão no dever de prestar contas de recursos captados nos termos da Lei 8.313/1991, conhecida como Lei de Incentivo à Cultura ("Lei Rouanet") ,
ACORDAM os Ministros do Tribunal de Contas da União, reunidos em sessão da Primeira Câmara, ante as razões expostas pelo relator, em:
9.1. julgar irregulares, nos termos dos arts. 1º, inciso I, 16, inciso III, alíneas "a" e "c", da Lei 8.443/1992, c/c os arts. 19 e 23, inciso III, da mesma lei, as contas da Associação Rota Açoriana ARA (CNPJ: 11.181.769/0001-70) e do Sr. Felipe Menger Janicsek (CPF: XXX.120.400-XX) , condenando-os solidariamente ao pagamento da importância a seguir especificada, atualizada monetariamente e acrescida dos juros de mora, calculada a partir da data discriminada até a data da efetiva quitação do débito, fixando-lhes o prazo de quinze dias, para que comprovem, perante o Tribunal, o recolhimento da referida quantia aos cofres do Fundo Nacional de Cultura, nos termos do art. 23, inciso III, alínea "a", da citada lei, c/c o art. 214, inciso III, alínea "a", do Regimento Interno do TCU.  
		Débitos relacionados ao responsável Associação Rota Açoriana Ara (CNPJ: 11.181.769/0001-70) em solidariedade com o Sr. Felipe Menger Janicsek (CPF: XXX.120.400-XX) :
	Data de ocorrência
	Valor histórico (R$) 
	Tipo da parcela

	23/12/2014
	399.412,60
	Débito

	29/8/2018
	0,60
	Crédito

9.2. aplicar individualmente à Associação Rota Açoriana Ara (CNPJ: 11.181.769/0001-70) e ao Sr. Felipe Menger Janicsek (CPF: XXX.120.400-XX) multa no valor de R$ 100.000,00 (cem mil reais) , com fulcro no art. 57 da Lei 8.443/1992 c/c o art. 267 do Regimento Interno do TCU, fixando-lhes o prazo de quinze dias, a contar da notificação, para que comprovem, perante o Tribunal (art. 214, III, alínea "a", do Regimento Interno do TCU) , o recolhimento da dívida aos cofres do Tesouro Nacional, atualizada monetariamente desde a presente data até a do efetivo recolhimento, se paga após o vencimento, na forma da legislação em vigor;
9.3. autorizar, desde logo, a cobrança judicial das dívidas, caso não atendidas as notificações, na forma do disposto no art. 28, inciso II, da Lei 8.443/1992;
9.4. autorizar também, desde logo, se requerido, com fundamento no art. 26, da Lei 8.443, de 1992, c/c o art. 217, §§ 1º e 2º do Regimento Interno do TCU, o parcelamento da (s) dívida (s) em até 36 parcelas mensais, incidindo, sobre cada parcela corrigida monetariamente, os correspondentes acréscimos legais, fixando-lhes o prazo de quinze dias, a contar do recebimento da notificação, para comprovarem, perante o Tribunal, o recolhimento da primeira parcela, e de trinta dias, a contar da parcela anterior, para comprovarem os recolhimentos das demais parcelas, devendo incidir, sobre cada valor mensal atualizado monetariamente, os juros de mora devidos, no caso do débito, na forma prevista na legislação em vigor, alertando os responsáveis de que a falta de comprovação do recolhimento de qualquer parcela importará o vencimento antecipado do saldo devedor, nos termos do § 2º do art. 217 do Regimento Interno deste Tribunal; e
9.5. dar ciência desta deliberação aos responsáveis, à Secretaria Especial da Cultura e à Procuradoria da República no Estado do Rio Grande do Sul, nos termos do § 3º do art. 16 da Lei 8.443/1992, c/c o § 7º do art. 209 do Regimento Interno do TCU, para adoção das medidas cabíveis.

Tomada de contas especial instaurada em razão da omissão no dever de prestar contas dos recursos captados por força do projeto cultural Reis (Pronac 13-7329), tendo por objeto a realização de apresentações da Ópera de Reis em cidades do Rio Grande do Sul.

Primeira Câmara

Secretaria Especial da Cultura.

3. Interessados/Responsáveis:
3.1. Responsáveis: Associação Rota Açoriana ARA (11.181.769/0001-70); Felipe Menger Janicsek (XXX.120.400-XX).

13.1. Ministros presentes: Walton Alencar Rodrigues (Presidente), Benjamin Zymler (Relator), Vital do Rêgo e Jorge Oliveira.
13.2. Ministro-Substituto presente: Augusto Sherman Cavalcanti.

BENJAMIN ZYMLER

Adoto como relatório a instrução elaborada no âmbito da Secretaria de Controle Externo de Tomada de Contas Especial (peça 52) , cuja proposta de encaminhamento contou com a anuência do titular da unidade técnica (peça 54) e do representante do Ministério Público junto ao TCU (peça 55) :
	"Cuidam os autos de tomada de contas especial instaurada por Secretaria Especial da Cultura, em desfavor de Associação Rota Açoriana Ara (CNPJ: 11.181.769/0001-70) e Felipe Menger Janicsek (CPF: XXX.120.400-XX) , em razão de omissão no dever de prestar contas, captados por força do projeto cultural Pronac 13-7329, descrito da seguinte forma: "REIS".
HISTÓRICO
Em 5/10/2018, com fundamento na IN/TCU 71/2012, alterada pela IN/TCU 76/2016 e DN/TCU 155/2016, o dirigente da instituição Secretaria Especial da Cultura autorizou a instauração da tomada de contas especial (peça 14) . O processo foi registrado no sistema e-TCE com o número 739/2019.
A Portaria 664/13, de 03/12/2013, autorizou a captação do valor de apoio, totalizando R$ 734.218,60, no período de 04/12/2013 a 31/12/2015 (peça 7) , com prazo para execução dos recursos 23/12/2014 a 31/12/2015, recaindo o prazo para prestação de contas em 30/1/2016.
A empresa proponente captou recursos autorizados, no montante de R$ 399.412,60, conforme atestam os recibos (peça ) e/ou extratos bancários (peças 9 e 13) .
O fundamento para a instauração da Tomada de Contas Especial, conforme consignado na matriz de responsabilização elaborada pelo tomador de contas, foi a constatação da seguinte irregularidade: 
Não comprovação da boa e regular aplicação dos recursos federais repassados à ASSOCIACAO ROTA ACORIANA ARA, em face da omissão no dever de prestar contas dos valores transferidos, no âmbito do projeto REIS, no período de 23/12/2014 a 31/12/2015, cujo prazo encerrou-se em 30/1/2016.
Os responsáveis arrolados na fase interna foram devidamente comunicados e, diante da ausência de justificativas suficientes para elidir a irregularidade e da não devolução dos recursos, instaurou-se a tomada de contas especial.
	No relatório (peça 29) , o tomador de contas concluiu que o prejuízo importaria no valor original de R$ 399.412,00, imputando-se a responsabilidade a Associação Rota Açoriana Ara e Felipe Menger Janicsek, na condição de dirigente. 
	Em 23/8/2019, a Controladoria-Geral da União emitiu o relatório de auditoria (peça 30) , em concordância com o relatório do tomador de contas. O certificado de auditoria e o parecer do dirigente do órgão de controle interno concluíram pela irregularidade das presentes contas (peças 31 e 32) .
	Em 9/9/2019, o ministro responsável pela área atestou haver tomado conhecimento das conclusões contidas no relatório e certificado de auditoria, bem como do parecer conclusivo do dirigente do órgão de controle interno, manifestando-se pela irregularidade das contas, e determinou o encaminhamento do processo ao Tribunal de Contas da União (peça 33) .
Na instrução inicial (peça 36) , analisando-se os documentos nos autos, concluiu-se pela necessidade de realização de citação e audiência para as seguintes irregularidades: 
Irregularidade 1: não comprovação da boa e regular aplicação dos recursos federais repassados com amparo no Pronac 13-7329, em face da omissão no dever de prestar contas dos valores transferidos.
Evidências da irregularidade: documentos técnicos presentes nas peças 9, 11, 12, 13, 14, 15, 16, 17, 18, 19 e 20.
Normas infringidas: arts. 37, caput, e 70, parágrafo único, da Constituição Federal; art. 93 do Decreto-Lei 200/67; art. 66 do Decreto 93.872/1986; art. 29 da Lei 8.313/1991; art. 39 da Portaria Minc 46/1998; Portaria MinC nº 86/2014, Art. 6º, III, ¿a¿; IN MinC 1/2010, art. 6º, inciso VI; IN-MinC 1/2012, art. 71, §§ 1ºe 2º; IN-MinC 1/2013, arts. 10, inciso VI, 75, parágrafo primeiro, 78 e 90, parágrafo único; IN-MinC 1/2017, arts. 101 e 106, inciso III, alínea ¿a¿; IN MinC 5/2017, arts. 47, 48 e 51, inciso III, alínea ¿a¿; Lei 8.313/1991; art. 8º da Lei 8.443/1992 c/c Acórdão 1928/2005-TCU-Segunda Câmara.
Débitos relacionados aos responsáveis Associação Rota Açoriana Ara (CNPJ: 11.181.769/0001-70) e Felipe Menger Janicsek (CPF: XXX.120.400-XX) :
	Data de ocorrência
	Valor histórico (R$) 
	Identificador da parcela

	29/8/2018
	0,60
	C1

	23/12/2014
	399.412,60
	D2

Cofre credor: Fundo Nacional de Cultura.
Responsável: Associação Rota Açoriana Ara (CNPJ: 11.181.769/0001-70) .
Conduta: na parcela D2 - não demonstrar a boa e regular aplicação dos recursos federais recebidos e geridos por meio do instrumento em questão, no período de 23/12/2014 a 31/12/2015, em face da omissão na prestação de contas, cujo prazo encerrou-se em 30/1/2016.
Nexo de causalidade: a conduta descrita impediu o estabelecimento do nexo causal entre as possíveis despesas efetuadas com os recursos recebidos, no âmbito do instrumento em questão, no período de 23/12/2014 a 31/12/2015, resultando em presunção de dano ao erário.
Culpabilidade: não há excludentes de ilicitude, de culpabilidade e de punibilidade; é razoável supor que o administrador responsável pela pessoa jurídica tinha consciência da ilicitude de sua conduta; era exigível conduta diversa da praticada, qual seja, desincumbir-se do seu dever por meio da apresentação da prestação de contas no prazo e forma devidos. 
Responsável: Felipe Menger Janicsek (CPF: XXX.120.400-XX) .
Conduta: na parcela D2 - não demonstrar a boa e regular aplicação dos recursos federais recebidos e geridos por meio do instrumento em questão, no período de 23/12/2014 a 31/12/2015, em face da omissão na prestação de contas, cujo prazo encerrou-se em 30/1/2016.
Nexo de causalidade: a conduta descrita impediu o estabelecimento do nexo causal entre as possíveis despesas efetuadas com os recursos recebidos, no âmbito do instrumento em questão, no período de 23/12/2014 a 31/12/2015, resultando em presunção de dano ao erário.
Culpabilidade: não há excludentes de ilicitude, de culpabilidade e de punibilidade; é razoável supor que o responsável tinha consciência da ilicitude de sua conduta; era exigível conduta diversa da praticada, qual seja, desincumbir-se do seu dever por meio da apresentação da prestação de contas no prazo e forma devidos. 
Encaminhamento: citação.
Irregularidade 2: não cumprimento do prazo originalmente estipulado para prestação de contas do do projeto incentivado, cujo prazo encerrou-se em 30/1/2016.
	Evidências da irregularidade: documentos técnicos presentes nas peças 9, 11, 12, 13, 14, 15, 16, 17, 18, 19 e 20.
	Normas infringidas: infringidas: arts. 37, caput, e 70, parágrafo único, da Constituição Federal; art. 93 do Decreto-Lei 200/67; art. 66 do Decreto 93.872/1986; art. 29 da Lei 8.313/1991; art. 39 da Portaria Minc 46/1998; Portaria MinC nº 86/2014, Art. 6º, III, ¿a¿; IN MinC 1/2010, art. 6º, inciso VI; IN-MinC 1/2012, art. 71, §§ 1ºe 2º; IN-MinC 1/2013, arts. 10, inciso VI, 75, parágrafo primeiro, 78 e 90, parágrafo único; IN-MinC 1/2017, arts. 101 e 106, inciso III, alínea ¿a¿; IN MinC 5/2017, arts. 47, 48 e 51, inciso III, alínea ¿a¿; Lei 8.313/1991; art. 8º da Lei 8.443/1992 c/c Acórdão 1928/2005-TCU-Segunda Câmara.
Responsável: Felipe Menger Janicsek (CPF: XXX.120.400-XX) .
Conduta: descumprir o prazo originalmente estipulado para prestação de contas dos recursos federais recebidos à conta do instrumento em questão, o qual se encerrou em 30/1/2016.
Nexo de causalidade: a conduta descrita impediu o estabelecimento do nexo causal entre as possíveis despesas efetuadas com os recursos recebidos, no âmbito do instrumento em questão, no período de 23/12/2014 a 31/12/2015.
Culpabilidade: não há excludentes de ilicitude, de culpabilidade e de punibilidade; é razoável supor que o responsável tinha consciência da ilicitude de sua conduta; era exigível conduta diversa da praticada, qual seja, desincumbir-se do seu dever por meio da apresentação da prestação de contas no prazo e forma devidos. 
Encaminhamento: audiência.
Em cumprimento ao pronunciamento da unidade (peça 38) , foram efetuadas citação e audiência dos responsáveis, nos moldes adiante:
 Associação Rota Açoriana Ara - promovida a citação do responsável, conforme delineado adiante:
	Comunicação: Ofício 8625/2019 - Seproc (peça 42) 
Data da Expedição: 21/11/2019
Data da Ciência: 27/11/2019 (peça 43) 
Nome Recebedor: Carlos Sérgio Souza
Observação: Ofício enviado para o endereço do responsável, conforme pesquisa na base de dados nos sistemas corporativos do TCU, custodiada pelo TCU.
Fim do prazo para a defesa: 12/12/2019
	
 Felipe Menger Janicsek - promovida a citação e audiência do responsável, conforme delineado adiante:
	Comunicação: Ofício 8624/2019 - Seproc (peça 41) 
Data da Expedição: 21/11/2019
Data da Ciência: 27/11/2019 (peça 44) 
Nome Recebedor: Carlos Sérgio Souza
Observação: Ofício enviado para o endereço do responsável, conforme pesquisa na base de dados nos sistemas corporativos do TCU, custodiada pelo TCU.
Fim do prazo para a defesa: 12/12/2019
	
Conforme Despacho de Conclusão das Comunicações Processuais (peça 46) , as providências inerentes às comunicações processuais foram concluídas. 
Transcorrido o prazo regimental, o responsável Felipe Menger Janicsek, único e atual dirigente da entidade Associação Rota Açoriana Ara, inclusive com endereços coincidentes, apresentou as alegações de defesa anexadas à peça 45, as quais devem ser aproveitadas para os dois responsáveis.
Conforme visto em nova instrução anexada à peça 47, após breve síntese dos fatos tratados nesta tomada de contas especial, o Sr. Felipe Menger Janicsek, em sua defesa (peça 45) ,  alegou "desconhecimento da legislação" e a ocorrência de "uma série de contratempos", para justificar a omissão  em prestar contas no prazo, além de anexar documentação a esse título. 
Desse modo, ante a anexação aos autos de documentos a título de prestação de contas, foi proposto o encaminhamento de diligência à Secretaria Especial de Cultura nos seguintes moldes (peças 48/49) : 
a) diligenciar a Secretaria Especial de Cultura, para que, no prazo de 60 (sessenta) dias a contar da ciência, informe sobre a regularidade ou não da documentação comprobatória da prestação de contas objeto do projeto cultural Pronac 13-7329, encaminhada ao Tribunal; 
b) informar à Secretaria Especial de Cultura que	 a resposta à diligência deve englobar as análises das execuções físicas e financeiras do projeto cultural Pronac 13-7329; e
c)	 encaminhar cópia integral do processo à Secretaria Especial de Cultura, a fim de subsidiar sua análise.
Por meio de despacho anexado à peça 50, o Relator do processo, Min. Benjamin Zymler, discordou do encaminhamento proposto nos termos a seguir:
Trata-se de tomada de contas especial instaurada pela Secretaria Especial de Cultura em razão da omissão no dever de prestar contas dos recursos captados pela empresa Associação Rota Açoriana Ara, com vistas à execução do projeto denominado "Reis", cadastrado no Programa Nacional de Apoio à Cultura (Pronac) sob o nº 13-7329.
2.	No que concerne às citações e à audiência realizadas, acolho a proposta da unidade técnica e as convalido.
3.	Tendo sido regularmente citados, a Associação Rota Açoriana Ara e o seu presidente, o Sr. Felipe Menger Janicsek, apresentaram suas alegações de defesa e juntaram documentos à peça 45.
4.	Assim, o processo já se encontra pronto para o exame de mérito, sendo desnecessária a remessa dos autos para a manifestação do órgão responsável pela instauração da tomada de contas especial.
À Secex-TCE para que proceda à análise das alegações de defesa apresentadas
Em cumprimento à determinação do relator, será efetivada a seguir a análise das alegações de defesa anexadas à peça 45.
ANÁLISE DOS PRESSUPOSTOS DE PROCEDIBILIDADE DA IN/TCU 71/2012
Avaliação de Viabilidade do Exercício do Contraditório e Ampla Defesa
Verifica-se que não houve o transcurso de mais de dez anos desde o fato gerador sem que tenha havido a notificação dos responsáveis pela autoridade administrativa federal competente (art. 6º, inciso II, c/c art. 19 da IN/TCU 71/2012, modificada pela IN/TCU 76/2016) , uma vez que o fato gerador da irregularidade sancionada ocorreu em 31/1/2016, e os responsáveis foram notificados sobre as irregularidades pela autoridade administrativa competente conforme abaixo:
Associação Rota Açoriana Ara, por meio do ofício acostado à peça 16, recebido em 12/11/2018, conforme AR (peça 17) .
Felipe Menger Janicsek, por meio do ofício acostado à peça 18, recebido em 12/11/2018, conforme AR (peça 19) .
Valor de Constituição da TCE 	
Verifica-se, ainda, que o valor atualizado do débito apurado (sem juros) em 1/1/2017 é de R$ 473.503,04, portanto superior ao limite mínimo de R$ 100.000,00, na forma estabelecida conforme os arts. 6º, inciso I, e 19 da IN/TCU 71/2012, modificada pela IN/TCU 76/2016. 
EXAME TÉCNICO
 A seguir serão analisadas as alegações de defesa e os documentos apresentados a título de prestação de contas pelos responsáveis. 
Alegações de defesa de Sr. Felipe Menger Janicsek e da Associação Rota Açoriana Ara  (Peça 45) ) . 
Argumentos: 
além de apresentar a prestação de contas, os responsáveis alegaram apenas, que "o atraso da prestação de conta se deve ao desconhecimento da legislação e a uma série de contratempos que tive durante este período" (peça 45, p.1) .
Análise
Como visto, não foram efetivamente apresentadas justificativas no que se refere à omissão na apresentação da prestação de contas de forma tempestiva.
Quanto ao argumento de desconhecimento da legislação, cabe  a sua rejeição uma vez que o projeto foi apresentado pelo proponente para aprovação no Plano Nacional de Apoio à Cultura - PRONAC, com apoio na Lei nº 8.313, de 1991, com clara previsão, em seu art. 29, de prestação de contas dos valores recebidos a título de doação ou patrocínios, nos termos do regulamento legal.
Com relação à prestação de contas, foram apresentados, Relatório Final, com informações sobre a execução física (peça 45, p. 4-6) , Relatório de Execução da Receita e Despesa (peça 45, p. 8-9) , Relação de Pagamentos (peça 45, p.10) , Relatório Físico (peça 45, p. 11) , Conciliação Bancária (peça 45, p. 15) , Planilha do Projeto ( peça 45, p. 16-17) , Valores aprovados e utilizados  ( peça 45, p. 19-21) , Documentos Fiscais (recibos de prestação de serviços de 4 empresas diferentes) , com cópias de cheques nominais correspondentes aos recibos (peça 45, p. 23-41) , e fotos referentes aos supostos eventos (peça 45, p. 42-79) . 
De início, cumpre registrar que o projeto  "REIS" consistia, em síntese, de uma montagem e circulação de uma ópera teatralizada sobre a manifestação dos Termos de Reis, com a presença de 15 músicos e/ou intérpretes e 5 dançarinos, envolvendo 7 compositores para a composição de músicas inéditas para o projeto, a ser apresentado em 15 cidades do Estado do Rio Grande do Sul (peça 3) .
Em relação aos documentos probatórios, deve-se destacar que os recibos e cheques respectivos conferem com as movimentações constantes do extrato (peça 13) , exceto no que se refere ao cheque 850.022, no valor de R$ 13.948,00, o qual , aparentemente, tem relação com o cheque de R$ 14.000,00, devolvido anteriormente.
Inobstante essa aparente situação de regularidade da documentação comprobatória dos gastos, foram identificadas algumas irregularidades que impedem a aprovação da prestação de contas, seja quanto ao aspecto físico, seja quanto ao aspecto financeiro, a seguir descritas:
as fotos anexadas aos autos, como alusivas às apresentações realizadas, não se prestam a este objetivo uma vez que não há qualquer elemento apto a vincular as imagens aos eventos previstos no projeto, além de não apresentarem datas ou locais e cidades de realização (peça 45, p. 42-79) ;
as despesas previstas a título de divulgação, tais como banner, cartazes, folders ou site de internet, não foram realizadas, dificultando ainda mais a confirmação da execução das apresentações teatrais previstas, bem como a comprovação da gratuidade;
as fotos anexadas (peça 45, p. 42-79) também não demonstram a utilização do "Cenário", adquirido no valor de R$ 12.500,00, da Sol Empreendimentos e Produções Ltda, ou do "Palco sem cobertura", que teria sido locado junto à Portal Produções por R$ R$ 25.000,00 (peça 45, p. 26 e 31) .
as despesas pagas à empresa Sol Empreendimentos e Produções Ltda,, cujo sócio é o Sr. Felipe Menger Janicsek Felipe, próprio responsável proponente, no valor total de R$ 73.009,00, a título de Produção Executiva, Locação de Gerador de Energia, Locação de Cenário, Contratação de técnico de som, Contratação de músicos e intérpretes e Direção Geral, ocorreram sem justificativas e sem  comprovação de  realização de cotações de preços junto a, no mínimo, mais duas empresas, tendo em vista a contratação de mais de 5 itens com a mesma entidade, permitida apenas no caso de comprovação da economicidade, conforme previsto no art. 32, § 1º, da Instrução Normativa MinC nº 1/2013 (peça 45, p. 23, 24, 26, 27, 36 e 40) ;
ausência de cópias dos despachos adjudicatórios e homologações das licitações, bem como justificativas para a sua dispensa ou inelegibilidade em relação às contratações realizadas, conforme previsto no art. 75, da Instrução Normativa MinC nº 1/2013;
ausência de documentação comprobatória das medidas de acessibilidade e democratização de acesso promovidas, comprovação essa indispensável nos termos do art. 31, da Instrução Normativa MinC nº 1/2013; e
ausência de comprovação do efetivo pagamento aos músicos, intérpretes, dançarinos e compositores que teriam sido contratados uma vez que tais pagamentos foram suportados apenas por "Recibos de prestação de serviços", emitidos exclusivamente por empresas contratadas, no valor total de R$ 214.578,00, vez que estava previsto no orçamento cachês individuais, por cada apresentação (peça 4 e peça  45, p. 25, 28, 30, 33, 36, 38, 39) ; 
Ante o exposto, fica claro que os responsáveis, por meio das alegações de defesa e documentos apresentados a título de prestação de contas, não lograram comprovar a efetiva execução da avença, com a aplicação regular dos recursos captados. 
Dessa forma, os responsáveis Associação Rota Açoriana Ara e Felipe Menger Janicsek devem ter suas alegações de defesa rejeitadas, com julgamento pela irregularidade das respectivas contas, condenando-os solidariamente ao débito apurado, no valor total captado, e aplicando-lhes a multa prevista no art. 57 da Lei nº 8.443, de 1992 enquanto que as razões de justificativa apresentadas pelo Sr. Felipe Menger Janicsek também devem ser rejeitadas uma vez que não lograram justificar a omissão na prestação de contas.
Por fim, com relação à citação realizada, fundada na "não comprovação da boa e regular aplicação dos recursos federais repassados" (item 10.1) , que seria diferente daquela que agora se apresenta como a causa do dano apurado (execução parcial do objeto) , não há necessidade de realização de nova citação dos responsáveis, conforme enunciado abaixo transcrito, extraído do Acórdão 2050/2016-TCU-Segunda Câmara, relatado pelo Min. Marcos Bemquerer Costa:
	Nos casos em que o responsável tenha sido citado por omissão no dever de prestar contas e venha a apresentar a reclamada prestação de contas, mas na análise das alegações de defesa sejam constatadas irregularidades que caracterizam dano ao erário, não é necessária a renovação da citação se: i) no ofício citatório estiver expressamente consignado que o débito decorre da não comprovação da boa e regular aplicação dos recursos geridos; e ii) o valor do dano apurado ao final não seja superior àquele que constou da citação.
Prescrição da Pretensão Punitiva
Vale ressaltar que a pretensão punitiva do TCU, conforme Acórdão 1441/2016-TCU-Plenário, Relator Min. Benjamin Zymler, que uniformizou a jurisprudência acerca dessa questão, subordina-se ao prazo geral de prescrição indicado no art. 205 do Código Civil, que é de dez anos, contado da data de ocorrência da irregularidade sancionada, nos termos do art. 189 do Código Civil, sendo este prazo interrompido pelo ato que ordenar a citação, a audiência ou a oitiva dos responsáveis.
No caso em exame, não ocorreu a prescrição, uma vez que a irregularidade sancionada ocorreu em 31/1/2016, data limite para a prestação de contas, o ato de ordenação da citação ocorreu em 27/9/2019.
Cumulatividade de multas 
Quanto à possibilidade de aplicação cumulativa das multas dos arts. 57 e 58, inciso I, da Lei 8.443/1992, ainda que seja adequada a realização de citação e audiência do responsável, por força do disposto no art. 209, § 4º, do Regimento Interno do TCU, o Tribunal reconhece que existe relação de subordinação entre as condutas de "não comprovação da aplicação dos recursos" e de "omissão na prestação de contas", sendo a primeira consequência da segunda, o que enseja, na verificação das duas irregularidades, a aplicação da multa do art. 57, com o afastamento da multa do art. 58, inciso I, em atenção ao princípio da absorção (Acórdão 9579/2015-TCU-Segunda Câmara, Relator Min. Vital do Rêgo; Acórdão 2469/2019-TCU-Primeira Câmara, Relator Min. Augusto Sherman) .
Conforme leciona Cezar Bitencourt (Tratado de Direito Penal: parte geral - 8ª Edição - São Paulo: Saraiva, 2003. Pg. 565) , na absorção, " (...) a pena do delito mais grave absorve a pena do delito menos grave, que deve ser desprezada". No caso concreto, a "omissão no dever de prestar contas", embora seja uma irregularidade autônoma, funciona como fase ou meio para a consecução da "não comprovação da aplicação dos recursos", havendo clara relação de interdependência entre essas condutas. Dessa forma, recaindo as duas ocorrências num mesmo gestor, deve prevalecer a pena do delito mais grave, qual seja, a multa do art. 57, da Lei 8.443/1992.
Cumpre observar, ainda, que a conduta dos responsáveis, consistente nas irregularidades "não comprovação da boa e regular aplicação dos recursos federais repassados em face da omissão no dever de prestar contas" e "não cumprimento do prazo para apresentação de prestação de contas pelo gestor dos recursos", configura violação não só às regras legais, mas também aos princípios basilares da administração pública, eis que, em última análise, no caso concreto, ocorreu o comprometimento da necessária satisfação à sociedade sobre o efetivo emprego dos recursos públicos postos à disposição da municipalidade, de forma tempestiva, por força do instrumento de repasse em questão.
CONCLUSÃO
Em face da análise promovida na seção "Exame Técnico", verifica-se que os responsáveis Associação Rota Açoriana Ara (CNPJ: 11.181.769/0001-70) e Felipe Menger Janicsek (CPF: XXX.120.400-XX) não lograram comprovar a boa e regular aplicação dos recursos. Ademais, inexistem nos autos elementos que demonstrem a boa-fé dos responsáveis ou a ocorrência de outras excludentes de culpabilidade.
Verifica-se também que não houve a prescrição da pretensão punitiva, conforme análise já realizada.
Tendo em vista que não constam dos autos elementos que permitam reconhecer a boa-fé dos responsáveis, sugere-se que as suas contas sejam julgadas irregulares, nos termos do art. 202, § 6º, do Regimento Interno do TCU, com a imputação do débito atualizado monetariamente e acrescido de juros de mora, nos termos do art. 202, § 1º do Regimento Interno do TCU, descontado o valor eventualmente recolhido, com a aplicação da multa prevista no art. 57 da Lei 8.443/1992.
PROPOSTA DE ENCAMINHAMENTO
Diante do exposto, submetemos os autos à consideração superior, propondo ao Tribunal:
rejeitar as alegações de defesa apresentadas pelos os responsáveis Associação Rota Açoriana Ara (CNPJ: 11.181.769/0001-70) e Felipe Menger Janicsek (CPF: XXX.120.400-XX) ;
rejeitar as razões de justificativa apresentadas pelo Sr. Felipe Menger Janicsek (CPF: XXX.120.400-XX) ;  
julgar irregulares, nos termos dos arts. 1º, inciso I, 16, inciso III, alíneas a e c, da Lei 8.443/1992, c/c os arts. 19 e 23, inciso III, da mesma Lei, as contas dos responsáveis Associação Rota Açoriana Ara (CNPJ: 11.181.769/0001-70) e Felipe Menger Janicsek (CPF: XXX.120.400-XX) , condenando-os solidariamente ao pagamento da importância a seguir especificada, atualizada monetariamente e acrescida dos juros de mora, calculada a partir da data discriminada até a data da efetiva quitação do débito, fixando-lhes o prazo de quinze dias, para que comprovem, perante o Tribunal, o recolhimento da referida quantia aos cofres do Fundo Nacional de Cultura, nos termos do art. 23, inciso III, alínea "a", da citada lei, c/c o art. 214, inciso III, alínea "a", do Regimento Interno do TCU.  
		Débitos relacionados ao responsável Associação Rota Açoriana Ara (CNPJ: 11.181.769/0001-70) em solidariedade com Felipe Menger Janicsek (CPF: XXX.120.400-XX) :
	Data de ocorrência
	Valor histórico (R$) 
	Tipo da parcela

	29/8/2018
	0,60
	Crédito

	23/12/2014
	399.412,60
	Débito

		Valor atualizado do débito (com juros) em 26/3/2021: R$ 604.265,03.
aplicar individualmente aos responsáveis Associação Rota Açoriana Ara (CNPJ: 11.181.769/0001-70) e Felipe Menger Janicsek (CPF: XXX.120.400-XX) , a multa prevista no art. 57 da Lei 8.443/1992 c/c o art. 267 do Regimento Interno do TCU, fixando-lhes o prazo de quinze dias, a contar da notificação, para que comprovem, perante o Tribunal (art. 214, III, alínea "a", do Regimento Interno do TCU) , o recolhimento da dívida aos cofres do Tesouro Nacional, atualizada monetariamente desde a data do acórdão que vier a ser proferido por este Tribunal até a data do efetivo recolhimento, se paga após o vencimento, na forma da legislação em vigor;
autorizar, desde logo, a cobrança judicial das dívidas, caso não atendidas as notificações, na forma do disposto no art. 28, inciso II, da Lei 8.443/1992;
autorizar também, desde logo, se requerido, com fundamento no art. 26, da Lei 8.443, de 1992, c/c o art. 217, §§ 1º e 2º do Regimento Interno do TCU, o parcelamento da (s) dívida (s) em até 36 parcelas, incidindo, sobre cada parcela, corrigida monetariamente, os correspondentes acréscimos legais, fixando-lhe o prazo de quinze dias, a contar do recebimento da notificação, para comprovar, perante o Tribunal, o recolhimento da primeira parcela, e de trinta dias, a contar da parcela anterior, para comprovar os recolhimentos das demais parcelas, devendo incidir, sobre cada valor mensal, atualizado monetariamente, os juros de mora devidos, no caso do débito, na forma prevista na legislação em vigor, alertando os responsáveis de que a falta de comprovação do recolhimento de qualquer parcela importará o vencimento antecipado do saldo devedor, nos termos do § 2º do art. 217 do Regimento Interno deste Tribunal; 
esclarecer ao responsável Felipe Menger Janicsek (CPF: XXX.120.400-XX) que, caso se demonstre, por via recursal, a correta aplicação dos recursos, mas não se justifique a omissão da prestação de contas, o débito poderá ser afastado, mas permanecerá a irregularidade das contas, dando-se ensejo à aplicação da multa prevista no art. 58, inciso I, da Lei 8.443/1992;
enviar cópia do Acórdão a ser prolatado à Procuradoria da República no Estado de RS, nos termos do § 3º do art. 16 da Lei 8.443/1992, c/c o § 7º do art. 209 do Regimento Interno do TCU, para adoção das medidas cabíveis; e
enviar cópia do Acórdão que vier a ser proferido ao Secretaria Especial da Cultura e aos responsáveis, para ciência;
informar à Procuradoria da República no Estado de RS, ào Secretaria Especial da Cultura e aos responsáveis que a presente deliberação, acompanhada do Relatório e do Voto que a fundamenta, está disponível para a consulta no endereço www.tcu.gov.br/acordaos, além de esclarecer que, caso requerido, o TCU poderá fornecer sem custos as correspondentes cópias, de forma impressa; e
informar à Procuradoria da República no Estado de RS que, nos termos do parágrafo único do art. 62 da Resolução TCU 259/2014, os procuradores e membros do Ministério Público credenciados nesta Corte podem acessar os presentes autos de forma eletrônica e automática, ressalvados apenas os casos de eventuais peças classificadas como sigilosas, as quais requerem solicitação formal."
É o relatório.

não há

Procurador Júlio Marcelo de Oliveira.

TOMADA DE CONTAS ESPECIAL. RECURSOS CAPTADOS PARA REALIZAÇÃO DE PROJETO. LEI DE INCENTIVO À CULTURA. OMISSÃO NO DEVER DE PRESTAR CONTAS. CITAÇÃO. REJEIÇÃO DAS ALEGAÇÕES DE DEFESA. CONTAS IRREGULARES. DÉBITO. MULTA. CIÊNCIA.

TOMADA DE CONTAS ESPECIAL (TCE)

Secretaria de Controle Externo de Tomada de Contas Especial (SecexTCE).

Trata-se de tomada de contas especial instaurada pela Secretaria Especial da Cultura em razão da omissão no dever de prestar contas dos recursos captados por força do projeto cultural "Reis" (Pronac 13-7329) , tendo por objeto a realização de apresentações da Ópera de Reis em cidades do Estado do Rio Grande do Sul.
2.	Por meio da Portaria 664/13, de 3/12/2013, a então Secretaria de Fomento e Incentivo à Cultura autorizou a captação, com fulcro na Lei nº 8.313/1991, do montante de R$ 734.218,60, no período de 4/12/2013 a 31/12/2015 (peça 7) . A proponente, contudo, conforme demonstram os documentos das peças 9 e 13, captou o montante de R$ 399.412,60.
3.	No âmbito deste Tribunal, a proponente, Associação Rota Açoriana - ARA, e seu dirigente, Sr. Felipe Menger Janicsek, foram citados em razão da não comprovação da boa e regular aplicação dos recursos federais captados, em face da omissão no dever de prestar contas dos valores transferidos.
4.	Além disso, o Sr. Felipe Menger Janicsek foi ouvido em audiência pelo não cumprimento do prazo originalmente estipulado para prestação de contas do projeto incentivado, que encerrou-se em 30/1/2016.
II
5.	Em suas alegações de defesa, o Sr. Felipe Menger Janicsek, dirigente da entidade, além de apresentar documentação a título de prestação de contas, resumiu-se a afirmar que "o atraso na prestação de contas se deve ao desconhecimento da legislação, e a uma série de contratempos que tive durante este período."
III
6.	Após o exame da documentação apresentada, a unidade técnica propõe, com a anuência do representante do Ministério Público junto ao TCU, julgar irregulares as contas dos responsáveis, condená-los, solidariamente, ao pagamento do débito apurado e aplicar-lhes a multa prevista no art. 57 da Lei 8.443/1992.
IV
7.	Acolho os pareceres precedentes e adoto seus fundamentos como razões de decidir, sem prejuízo das considerações a seguir.
8.	A alegação apresentada de que o atraso na prestação de contas decorreu do desconhecimento da legislação por parte do responsável não merece prosperar. Conforme ressaltou a unidade técnica, o projeto foi apresentado pelo proponente para aprovação no Plano Nacional de Apoio à Cultura - PRONAC, com base na Lei nº 8.313/1991, que prevê, em seu art. 29, a prestação de contas dos valores captados, nos termos do regulamento legal.
9.	O projeto "Reis", objeto da prestação de contas ora juntada aos autos, consistia, como registrou a unidade técnica, "de uma montagem e circulação de uma ópera teatralizada sobre a manifestação dos Termos de Reis, com a presença de 15 músicos e/ou intérpretes e 5 dançarinos, envolvendo 7 compositores para a composição de músicas inéditas para o projeto, a ser apresentado em 15 cidades do Estado do Rio Grande do Sul (peça 3) ."
10.	Contudo, o que se observa da documentação é que não há sequer a comprovação da realização das apresentações previstas. Além disso, a SecexTCE apontou outras inconsistências que impedem que sejam atestadas tanto a execução do objeto do projeto quanto a correta utilização dos recursos públicos captados:
"25.6.1.	as fotos anexadas aos autos, como alusivas às apresentações realizadas, não se prestam a este objetivo uma vez que não há qualquer elemento apto a vincular as imagens aos eventos previstos no projeto, além de não apresentarem datas ou locais e cidades de realização (peça 45, p. 42-79) ;
25.6.2.	as despesas previstas a título de divulgação, tais como banner, cartazes, folders ou site de internet, não foram realizadas, dificultando ainda mais a confirmação da execução das apresentações teatrais previstas, bem como a comprovação da gratuidade;
25.6.3.	as fotos anexadas (peça 45, p. 42-79) também não demonstram a utilização do "Cenário", adquirido no valor de R$ 12.500,00, da Sol Empreendimentos e Produções Ltda, ou do "Palco sem cobertura", que teria sido locado junto à Portal Produções por R$ R$ 25.000,00 (peça 45, p. 26 e 31) .
25.6.3.1.	as despesas pagas à empresa Sol Empreendimentos e Produções Ltda,, cujo sócio é o Sr. Felipe Menger Janicsek Felipe, próprio responsável proponente, no valor total de R$ 73.009,00, a título de Produção Executiva, Locação de Gerador de Energia, Locação de Cenário, Contratação de técnico de som, Contratação de músicos e intérpretes e Direção Geral, ocorreram sem justificativas e sem  comprovação de  realização de cotações de preços junto a, no mínimo, mais duas empresas, tendo em vista a contratação de mais de 5 itens com a mesma entidade, permitida apenas no caso de comprovação da economicidade, conforme previsto no art. 32, § 1º, da Instrução Normativa MinC nº 1/2013 (peça 45, p. 23, 24, 26, 27, 36 e 40) ;
25.6.3.2.	ausência de cópias dos despachos adjudicatórios e homologações das licitações, bem como justificativas para a sua dispensa ou inelegibilidade em relação às contratações realizadas, conforme previsto no art. 75, da Instrução Normativa MinC nº 1/2013;
25.6.4.	ausência de documentação comprobatória das medidas de acessibilidade e democratização de acesso promovidas, comprovação essa indispensável nos termos do art. 31, da Instrução Normativa MinC nº 1/2013; e
25.6.5.	ausência de comprovação do efetivo pagamento aos músicos, intérpretes, dançarinos e compositores que teriam sido contratados uma vez que tais pagamentos foram suportados apenas por "Recibos de prestação de serviços", emitidos exclusivamente por empresas contratadas, no valor total de R$ 214.578,00, vez que estava previsto no orçamento cachês individuais, por cada apresentação (peça 4 e peça  45, p. 25, 28, 30, 33, 36, 38, 39) ;"
11.	Assim, não havendo nos autos elementos que possam comprovar a boa e regular aplicação dos recursos públicos captados, adiro ao encaminhamento proposto pela unidade técnica e corroborado pelo representante do Ministério Público, para julgar irregulares as presentes contas, condenar os responsáveis ao pagamento do débito apurado, atualizado monetariamente e acrescido dos juros de mora devidos, na forma da legislação em vigor, e aplicar-lhes a multa prevista no art. 57 da Lei 8.443/1992.
	Ante o exposto, VOTO por que seja adotada a deliberação que ora submeto a este Colegiado.
TCU, Sala das Sessões, em 15 de junho de 2021.
BENJAMIN ZYMLER 
Relator